ACORDAO-COMPLETO-2413183

ACÓRDÃO 1337/2020 ATA 18/2020 - PLENÁRIO

VISTOS, relatados e discutidos estes autos de representação formulada pela Secretaria de Controle Externo de Aquisições Logísticas (Selog) sobre possíveis irregularidades praticadas no âmbito do Pregão Eletrônico para Registro de Preços 1/2020, promovido pelo 14º Regimento de Cavalaria Mecanizado, tendo por objeto a contratação de serviços de sinalização visual, conforme condições, quantidades e exigências estabelecidas neste Edital e seus anexos.
ACORDAM os Ministros do Tribunal de Contas da União, reunidos em sessão de Plenário, ante as razões expostas pelo Relator e com fundamento no art. 276, § 1º, do Regimento Interno do TCU, em:
9.1. referendar a medida cautelar adotada em 26/5/2020, por meio do despacho à peça 14 destes autos, transcrito no relatório que precede este acórdão, bem como as medidas acessórias constantes do mencionado despacho;
9.2. encaminhar cópia desta deliberação, bem como das peças 11 e 14 ao 14º Regimento de Cavalaria Mecanizado e à empresa vencedora do pregão eletrônico para registro de preços 1/2020, Flex Projetos e Sistemas Ltda. (CNPJ 12.957.444/0002-80) .

Referendo de cautelar em processo de representação sobre possíveis irregularidades praticadas no âmbito do Pregão Eletrônico para Registro de Preços 1/2020, promovido pelo 14º Regimento de Cavalaria Mecanizado, tendo por objeto a contratação de serviços de sinalização visual.

14º Regimento de Cavalaria Mecanizado.

3. Interessado/Responsáveis:
3.1: Interessado: Tribunal de Contas da União.
3.2. Responsáveis: não há.

13.1. Ministros presentes: José Mucio Monteiro (Presidente), Walton Alencar Rodrigues, Benjamin Zymler, Augusto Nardes (Relator), Aroldo Cedraz, Raimundo Carreiro, Ana Arraes e Bruno Dantas.
13.2. Ministros-Substitutos presentes: Augusto Sherman Cavalcanti, Marcos Bemquerer Costa, André Luís de Carvalho e Weder de Oliveira.

ACORDAO-COMPLETO-2427755

Acórdão 3246/2020 - Plenário

AUGUSTO NARDES

Adoto como relatório o despacho que fundamentou a concessão da medida cautelar ora em apreciação (peça 14) :
	"Trata-se de representação formulada pela Secretaria de Controle Externo de Aquisições Logísticas (Selog) sobre possíveis irregularidades praticadas no âmbito do Pregão Eletrônico para Registro de Preços 1/2020, promovido pelo 14º Regimento de Cavalaria Mecanizado, tendo por objeto a contratação de serviços de sinalização visual, conforme condições, quantidades e exigências estabelecidas neste Edital e seus anexos.
2.	Em linhas gerais, a Selog identificou os seguintes indícios de irregularidades na licitação ora em análise:
a) existência de requisitos de habilitação técnica potencialmente restritivos; 
b) ausência de parcelamento do objeto, que poderá configurar conflito de interesses, tendo em vista a junção, em uma mesma contratação, de serviço de elaboração de projeto de programação visual e de fabricação das placas de sinalização; 
c) previsão de regime de execução por empreitada por preço global; 
d) medição dos serviços por Instrumento de Medição de Resultado (IMR) ;
e) exigência, para fins de qualificação técnica, de apresentação de laudo de desempenho de anodização do alumínio, sem a devida fundamentação legal, eis que não está inserida no rol do art. 30 da Lei 8.666/1993; e 
f) a exigência de declaração de garantia de cinco anos contra corrosão do alumínio anodizado e um ano contra defeito de fabricação dos demais itens, bem como a declaração de assistência técnica dos materiais utilizados nos objetos de sinalização, ambas emitidas por fabricante de alumínio, (item 3 4 do Anexo II do edital) , uma vez que não estão relacionadas no art. 40 do Decreto 10.024/2019, que passou a regulamentar o pregão eletrônico no Brasil, e que a jurisprudência do TCU veda a exigência de declaração do fabricante, carta de solidariedade ou credenciamento, como condição para habilitação de licitante em pregão eletrônico, por falta de amparo legal.
3.	Em juízo de cognição sumária, acompanho, por seus fundamentos, as conclusões da Selog à peça 11.
4.	Tendo em vista que se encontram presentes os requisitos da plausibilidade jurídica e do perigo da demora (a homologação do certame ocorreu em 3/4/2020) , bem assim descaracterizado o perigo da demora reverso, propõe a representante a concessão da medida cautelar e a oitiva de todas as entidades envolvidas no processo licitatório.
5.	Destarte, concedo, de ofício, a medida cautelar propugnada pela unidade técnica, determinando ao 14º Regimento de Cavalaria Mecanizado que suspenda o andamento do Pregão Eletrônico para Registro de Preços 1/2020 e dos atos dele decorrentes, até que sobrevenha decisão de mérito do Tribunal acerca da presente representação.
6.	Paralelamente, autorizo a adoção das demais medidas sugeridas na instrução da unidade técnica (peça 11) com a seguinte correção. Tendo em vista a necessidade de atuação tempestiva e eficaz desse Tribunal, bem como o atendimento aos princípios da racionalidade administrativa e da economia processual, entendo que, nessa fase processual, é suficiente a oitiva somente do 14º Regimento de Cavalaria Mecanizado, órgão responsável pela licitação sob análise.
7.	A oitiva dos outros catorze órgãos que tinham previsto aderir ao Registro de Preços poderá causar o atraso do andamento processual e, consequentemente, a ineficácia da atuação desta Corte de Contas.
8.	Por fim, cabe ressaltar que este Tribunal também determinou a suspensão cautelar do Pregão Eletrônico 22/2019, realizado pela Agência Nacional das Águas, cujo objeto era praticamente igual ao objeto desse certame sob análise. Aquele pregão está sendo analisado no âmbito do TC-Processo 000.500/2020-8, de relatoria do Ministro Benjamin Zymler.
9.	Ante o exposto, adoto a proposta de encaminhamento constante da peça 11, excluindo-se o subitem 40.5, conforme a seguir.
"40.1.	conhecer da representação, satisfeitos os requisitos de admissibilidade constantes no art. 113, § 1º, da Lei 8.666/1993, c/c os arts. 235 e 237, VI, do Regimento Interno deste Tribunal, e no art. 103, § 1º, da Resolução - TCU 259/2014;
40.2.	adotar medida cautelar, sem oitiva prévia, com fulcro no art. 276 do Regimento Interno/TCU, tendo em vista a existência dos elementos necessários para sua adoção, a fim de que o 14º Regimento de Cavalaria Mecanizado suspenda a ata decorrente do Pregão Eletrônico para Registro de Preços 1/2020 e os atos dele decorrentes, como a emissão de ordens de serviço e a assinatura de contratos ou emissão de notas de empenho, bem como a autorização para adesões decorrentes da licitação, até que o Tribunal delibere sobre o mérito da matéria ora em apreço;
40.3.	realizar a oitiva do 14º Regimento de Cavalaria Mecanizado, com amparo no art. 276, § 3º, c/c art. 250, V, todos do Regimento Interno/TCU, para que, no prazo de quinze dias, se pronuncie em relação aos pressupostos da cautelar deferida, e também quanto aos seguintes pontos relativos ao Pregão Eletrônico para Registro de Preços 1/2020:
	a) não parcelamento do objeto da contratação, tendo em vista que a elaboração do projeto e a confecção e instalação das peças de identificação visual têm natureza divisível, o que pode ter contribuído para a restrição excessiva aos potenciais fornecedores e para o baixo nível de competição observado, em desacordo com a Súmula 247 do TCU, e caracteriza possível conflito de interesses, na medida em que a futura contratada, responsável pela elaboração do projeto, poderá ser beneficiada com a previsão de objetos de identificação visual desnecessários, uma vez que será remunerada pela confecção e instalação de cada um deles;
	b) a necessidade de execução dos serviços em diversas localidades do país e em edificações distintas e com características peculiares, o que se mostra incompatível com o modelo de registro de preços adotado no edital;
	c) justifique a adoção do regime de empreitada por preço global, considerando que sequer existe o projeto executivo e que esse regime é comumente adotado quando há a expectativa de pagamento integral, ou seja, no caso concreto se daria independentemente da quantidade de placas a serem confeccionadas e instaladas; 
	d) justifique a previsão de utilização do Instrumento de Medição do Resultado (IMR) -item 14.9 do TR à peça 3, que se aplica a contratações de serviços continuados, e não por escopo como a que é objeto do certame;
	e) justifique a exigência, para fins de qualificação técnica no certame, de apresentação de laudo de desempenho de anodização do alumínio conforme norma NBR 8094/1983 - Material metálico revestido e não revestido - Corrosão por exposição à névoa salina (subitem 2 do TR) , uma vez que, em princípio, carece de fundamentação legal, eis que não previstas no art. 30 da Lei 8.666/1993 e que a maioria dos locais de fornecimento não está sujeita a maresia;
	f) justifique a exigência de declaração de garantia de cinco anos contra corrosão do alumínio anodizado e um ano contra defeito de fabricação dos demais itens, bem como a declaração de assistência técnica dos materiais utilizados nos objetos de sinalização, ambas emitidas por fabricante de alumínio, (subitens 3 e 4 do TR) , uma vez que não estão relacionadas no art. 40 do Decreto 10.024/2019, que passou a regulamentar o pregão eletrônico no Brasil, e que a jurisprudência do TCU veda a exigência de declaração do fabricante, carta de solidariedade ou credenciamento, como condição para habilitação de licitante em pregão eletrônico, por falta de amparo legal e por extrapolar o que determina o art. 14 do Decreto 5.450/2005 (revogado) , cujo teor do caput e dos incisos de I a VI foi reproduzido no art. 40 do recém-editado Decreto 10.024/2019 - Acórdão 3783/2013-TCU-Primeira Câmara (relator Walton Alencar Rodrigues) , 2.081/2013 - 2ª Câmara (relator Aroldo Cedraz) e 1.024/2015-Plenário (relator Vital do Rêgo) ;
	g) considerando a possibilidade de construção participativa das deliberações deste Tribunal, nos termos do art. 14 da Resolução-TCU 315/2020, solicita-se a apresentação de possíveis ações corretivas que poderão ser tomadas pelo 14º Regimento de Cavalaria Mecanizado para prevenir ou corrigir os indícios de irregularidades detectados ou remover seus efeitos;
	h) considerando as possíveis medidas a serem determinadas e/ou recomendadas pelo TCU, caso haja indicativo de afronta às normas legais e/ou possibilidade de ocorrência de prejuízos à Administração, ou na hipótese de serem insuficientes as alternativas apresentadas pelo 14º Regimento de Cavalaria Mecanizado para corrigir os indícios de irregularidades ou remover seus efeitos, solicita-se manifestação quanto aos possíveis impactos i) da possível determinação do TCU para anulação do certame em função do caráter potencialmente restritivo das disposições do edital; ii) de vedação às possíveis adesões à ata de registro de preços decorrente do certame; e/ou iii) da anulação dos contratos decorrentes do certame por determinação desta Corte de Contas;
	i) demais informações que julgar necessárias; e
	j) designação formal de interlocutor que conheça da matéria para dirimir eventuais dúvidas, informando nome, função/cargo, e-mail e telefone de contato.
40.4.	realizar, nos termos do art. 250, V, do Regimento Interno/TCU, a oitiva da sociedade empresária Flex Projetos e Sistemas Ltda.  (CNPJ 12.957.444/0002-80) , vencedora do pregão eletrônico para registro de preços 22/2019 para, no prazo de quinze dias, manifestar-se, caso queira, sobre os pressupostos da cautelar deferida e os fatos constantes nos subitens "a" a "h" do item 40.3 retro;
40.5. Excluído
40.6.	diligenciar o 14º Regimento de Cavalaria Mecanizado, com fundamento nos artigos 157 e 187 do Regimento Interno deste Tribunal, para que, no prazo de quinze dias, encaminhe cópia dos seguintes documentos e/ou esclarecimentos referentes ao Pregão Eletrônico para Registro de Preços 1/2020:
	a) estudos preliminares contendo todos os elementos e pareceres técnicos e jurídicos necessários para justificar a demanda, a não divisão do objeto (notadamente projeto e execução) , e os preços estimados, bem como a identificação dos potenciais fornecedores dos serviços na forma prevista no edital (projeto e confecção e instalação das placas) ;
	b) pesquisas de mercado elaboradas pelos participantes de cada uma das localidades diversas de São Miguel do Oeste-SC, justificando as respectivas aprovações das intenções do registro de preços, nos termos do art. 6º, § 6º do Decreto 7.892/2013;
	c) documentação que comprove o atendimento aos critérios de habilitação da empresa vencedora da licitação; e
	d) demais informações que julgar necessárias.
40.7. alertar o 14º Regimento de Cavalaria Mecanizado de que:
	a) a sua manifestação quanto às alternativas para corrigir os indícios de irregularidades verificados e quanto aos impactos das possíveis medidas adotadas pelo TCU será avaliada na proposição de mérito, mas não vincula as decisões desta Corte de Contas, notadamente quando os riscos decorrentes de sua adoção e/ou da manutenção de situação irregular não se coadunarem com o interesse público que se pretende tutelar;
	b) a sua manifestação tampouco significa exercício de direito de defesa, o qual, se necessário, poderá ser feito nas etapas processuais posteriores;
	c) a ausência de manifestação no prazo estipulado não impedirá o andamento processual podendo o TCU vir a prolatar decisão de mérito, caso haja elementos suficientes que caracterizem afronta às normas legais e/ou possibilidade de ocorrência de prejuízos à Administração; e
	d) a ausência de manifestação não será considerada motivo de sanção;
40.8. encaminhar cópia da presente instrução ao 14º Regimento de Cavalaria Mecanizado e à empresa vencedora do pregão 1/2020, Flex Projetos e Sistemas Ltda.  (CNPJ 12.957.444/0002-80) , de maneira a embasar as respostas à oitiva e à diligência."
	É o relatório.

não há

Não atuou.

REPRESENTAÇÃO. LICITAÇÃO PARA CONTRATAÇÃO DE SERVIÇOS DE SINALIZAÇÃO VISUAL, CONFORME CONDIÇÕES, QUANTIDADES E EXIGÊNCIAS ESTABELECIDAS NESTE EDITAL E SEUS ANEXOS. POSSÍVEIS IRREGULARIDADES NO EDITAL DO CERTAME, CAPAZES DE GERAR CONFLITO DE INTERESSES E RESTRINGIR O UNIVERSO DE POTENCIAIS PARTICIPANTES. PRESENÇA DO FUMUS BONI IURIS E DO PERICULUM IN MORA. CONCESSÃO DE MEDIDA CAUTELAR SUSPENDENDO O PROCEDIMENTO ATÉ O ADVENTO DE DELIBERAÇÃO DEFINITIVA DO TRIBUNAL A RESPEITO. OITIVA. REFERENDO DO PLENÁRIO.

REPRESENTAÇÃO (REPR)

Secretaria de Controle Externo de Aquisições Logísticas (Selog/TCU).

Em exame representação formulada pela Secretaria de Controle Externo de Aquisições Logísticas (Selog) sobre possíveis irregularidades praticadas no âmbito do Pregão Eletrônico para Registro de Preços 1/2020, promovido pelo 14º Regimento de Cavalaria Mecanizado, tendo por objeto a contratação de serviços de sinalização visual, conforme condições, quantidades e exigências estabelecidas neste Edital e seus anexos.
Em síntese, a Selog identificou os seguintes indícios de irregularidades na licitação ora em análise:
a) existência de requisitos de habilitação técnica potencialmente restritivos; 
b) ausência de parcelamento do objeto, que poderá configurar conflito de interesses, tendo em vista a junção, em uma mesma contratação, de serviço de elaboração de projeto de programação visual e de fabricação das placas de sinalização; 
c) previsão de regime de execução por empreitada por preço global; 
d) medição dos serviços por Instrumento de Medição de Resultado (IMR) ;
e) exigência, para fins de qualificação técnica, de apresentação de laudo de desempenho de anodização do alumínio, sem a devida fundamentação legal, eis que não está inserida no rol do art. 30 da Lei 8.666/1993; e 
f) a exigência de declaração de garantia de cinco anos contra corrosão do alumínio anodizado e um ano contra defeito de fabricação dos demais itens, bem como a declaração de assistência técnica dos materiais utilizados nos objetos de sinalização, ambas emitidas por fabricante de alumínio, (item 3 4 do Anexo II do edital) , uma vez que não estão relacionadas no art. 40 do Decreto 10.024/2019, que passou a regulamentar o pregão eletrônico no Brasil, e que a jurisprudência do TCU veda a exigência de declaração do fabricante, carta de solidariedade ou credenciamento, como condição para habilitação de licitante em pregão eletrônico, por falta de amparo legal.
Os fundamentos para a adoção da medida cautelar encontram-se devidamente indicados no despacho que proferi em 26 de maio de 2020 (peça 14) , transcrito no relatório precedente, por intermédio do qual acolhi proposta elaborada pela Selog de deferir a medida cautelar no sentido de determinar a imediata suspensão do andamento do Pregão Eletrônico para Registro de Preços 1/2020, nos termos propostos na instrução da unidade técnica (peça 11) , com correção quanto à realização de oitivas.
Como sabido, nos termos do art. 276 do Regimento Interno o Plenário ou o relator, em caso de urgência, de fundado receio de grave lesão ao erário, ao interesse público, ou de risco de ineficácia de decisão de mérito, poderá, de ofício ou mediante provocação, adotar medida cautelar, com ou sem prévia oitiva da parte, determinando, entre outras providências, a suspensão do ato ou do procedimento impugnado, até que o Tribunal decida sobre o mérito da questão suscitada, nos termos do art. 45 da Lei 8.443/1992.
Todavia, o despacho do relator que adota a cautelar deve ser submetido ao Plenário para referendo, nos termos do art. 276, § 1º, do RI/TCU, razão pela qual o trago, nesta oportunidade, à deliberação deste Colegiado.
	Nesse contexto, ante as razões de decidir apresentadas no relatório precedente e com fundamento no art. 276, § 1º, do Regimento Interno/TCU, manifesto-me por que seja adotada a decisão que ora submeto à apreciação deste Colegiado.
TCU, Sala das Sessões Ministro Luciano Brandão Alves de Souza, em 27 de maio de 2020.
Ministro JOÃO AUGUSTO RIBEIRO NARDES 
Relator